【裁判字號】    91,交易,256
【裁判日期】    921210
【裁判案由】    業務過失傷害
【裁判全文】
臺灣臺北地方法院刑事判決                        九十一年度交易字第二五六號
    公  訴  人  臺灣臺北地方法院檢察署檢察官
    被      告  甲○○  男，五.
                丙○○
右列被告等因業務過失傷害等案件，經檢察官聲請簡易判決處刑（九十年度調偵續字
第八號），本院臺北簡易庭認不宜以簡易判決處刑，移由本院刑事庭依通常程序審理
，本院判決如左：
    主    文
甲○○、丙○○均無罪。
    理    由
一、公訴意旨略以：被告甲○○為營業小客車（計程車）司機，負責駕駛營業小客車
    載運乘客，為從事駕駛業務之人；民國八十八年三月二十一日晚間九時許，被告
    甲○○駕駛車牌號碼ＥＨ－六一三號營業小客車自位於臺北市○○路一三一號之
    國軍松山醫院（又名國軍八０七總醫院，以下簡稱松山醫院）搭載乘客乙○○後
    ，沿臺北市○○路內側車道由西向東方向行駛，行經該路段與南京東路五段一二
    三巷交岔路口，擬由西向東方向直行通過路口之際，原應注意車前狀況、隨時採
    取必要之安全措施，並注意行車速度，依標誌之規定，無標誌者，斯時在市區道
    路，時速不得超過四十公里，依當時之天候、道路狀況及被告甲○○之智識、能
    力，又無不能注意之情事，詎被告甲○○竟未注意車前狀況且貿然以每小時五十
    公里之速度超速行駛，適有未領有小型車駕駛執照之被告丙○○駕駛車牌號碼Ｂ
    Ｎ－九三八三號自用小客車搭載林以芃、林泰羽沿臺北市○○路由東向西方向行
    駛，行經該路段與南京東路五段一二三巷交岔路口，擬左轉南向進入南京東路五
    段一二三巷，原應注意汽車行駛至交岔路口，四車道以上或同向二車道道路，欲
    左轉彎時，應距交岔路口三十公尺前換入內側車道或左轉車道，且轉彎車應讓直
    行車先行，依當時天候、道路狀況及被告丙○○之智識、能力，亦無不能注意之
    情事，被告丙○○竟亦疏未注意對向即西向東方向有無直行車輛，未讓直行車先
    行即貿然左轉南向行駛，被告甲○○所駕車輛前車頭、保險桿遂與被告丙○○所
    駕車輛右前車輪、車門猛力碰撞，被告丙○○、乘客林以芃、林泰羽因而分別受
    有腰部、臉部疼痛、舌頭破裂傷之傷勢，被告甲○○所搭載之乘客乙○○因而受
    有雙足底挫傷後筋膜炎之傷勢，且乙○○本即罹患之右坐骨神經挫傷併下肢疼痛
    之症狀亦加劇，經乙○○提出告訴，因認被告甲○○涉犯刑法第二百八十四條第
    二項前段從事業務之人，因業務上之過失傷害人罪，被告丙○○則涉犯刑法第二
    百八十四條第一項前段因過失傷害人罪（被告丙○○於員警到場處理時，冒用妯
    娌林嫦娥之姓名年籍應訊並接連在臺北市政府警察局松山分局交通分隊道路交通
    事故調查報告表、談話紀錄表、補充資料表、和解書上以林嫦娥名義簽名、捺指
    紋，其另犯刑法第二百十七條偽造署押罪、第二百十條行使偽造私文書罪部分，
    已分別經本院另案判處有期徒刑三月，應執行有期徒刑五月確定，於九十一年九
    月十日易科罰金執行完畢，不構成累犯；被告甲○○因業務上之過失致被告丙○○、乘客林以芃、林泰羽受傷部分未據告訴）。
二、按犯罪事實應依證據認定之，無證據不得認定犯罪事實，刑事訴訟法第一百五十
    四條第二項定有明文。又認定不利於被告之事實，須依積極證據，苟積極證據不
    足為不利於被告事實之認定時，即應為有利於被告之認定，更不必有何有利之證
    據，最高法院三十年上字第八一六號著有判例可資參照；且告訴人之告訴，係以
    使被告受刑事訴追為目的，是其陳述是否與事實相符，仍應調查其他證據以資審
    認；被害人之陳述如無瑕疵，且就其他方面調查又與事實相符，固足採為科刑之
    基礎，倘其陳述尚有瑕疵，則在未究明前，遽採為論罪科刑之根據，即難認為適
    法；告訴人以使被告受刑事處分為目的，所陳被害情形，以及對於被告之攻擊，
    必須無瑕疵可指，而就其他方面調查又與事實相符者，始得資為判決之基礎，迭
    經最高法院著有五十二年台上字第一三００號、八十三年度台上字第九八九號、
    五十五年度台上字第一七號、七十九年度台上字第三九二三號、八十一年度台上
    字第三五三九號裁判意旨闡釋甚明。本件公訴意旨認被告甲○○、丙○○分別涉
    有刑法第二百八十四條第二項前段因業務上之過失傷害人罪、同條第一項前段因
    過失傷害人罪，無非係以告訴人乙○○之指訴、證人即告訴人就讀之私立天
    主教輔仁大學（以下簡稱輔仁大學）神學院院長美籍神父艾力勤、同窗王淑鈴、
    王文芳、告訴人友人林昭仁之證詞、被告甲○○坦承為營業小客車駕駛，於起
    訴書所載時、地搭載告訴人直行通過交岔路口與被告丙○○所駕車輛發生碰撞，
    碰撞前並未發覺被告丙○○所駕車輛，並於警訊中坦承碰撞時係以每小時五十公
    里之速度行駛、被告丙○○坦承於起訴書所載時、地在交岔路口內左轉與被告
    甲○○所駕車輛發生碰撞，以及碰撞前並未發覺被告甲○○所駕車輛、臺北市
    政府警察局松山分局交通分隊道路交通事故調查報告表、談話紀錄表、補充資料
    表（其中被告丙○○部分係冒用林嫦娥之姓名年籍）、臺北市車輛行車事故鑑
    定委員會鑑定意見書，告訴人之診斷證明書松山醫院八十九年八月二十二日
    （八九）濟行（六）二九一一號覆函暨病歷摘要記錄、九十二年九月二十三日醫
    松字第０九二０００二一一九號覆函暨病歷摘要記錄、病歷影本、臺北市立中興
    醫院（以下簡稱中興醫院）九十二年九月十日北市興歷字第０九二六０六八四二
    ００號覆函暨病歷影本、財團法人振興復健醫學中心（以下簡稱振興醫院）九十
    二年九月二十五日九二振醫字第九九三號覆函暨病歷影本為論據。訊之被告甲○○、丙○○則均堅決否認有因過失傷害人之犯行，被告甲○○辯稱：當日甫搭載
    告訴人未久，車速應未達每小時五十公里之高速，車禍後告訴人僅將其營業小客
    車
    右前乘客座椅背向前推倒，並無其所稱摔落右前乘客座腳踏板處之情形，亦無任
    何受傷跡象，且其曾詢問告訴人是否受傷、是否需呼叫救護車輛救護，告訴人答
    稱無礙後旋即自行下車並招攔、搭乘其他營業小客車離去，詎料事隔多月告訴人
    始聲稱因該次車禍受傷，縱醫院亦無法確認該等「雙足底挫傷後筋膜炎、右坐骨
    神經挫傷併下肢疼痛之症狀加劇」傷勢為本次車禍事故所致等語，被告丙○○則
    以當日其車速甚慢且確已注意對向有無車輛始開始左轉，本件事故乃因被告甲○○車速過快且未注意車前狀況，另事故發生時其並未發覺告訴人在場、受傷，告
    訴人亦未提及受傷，如告訴人確因該次車禍事故受傷，應無可能延宕九日始就診
    之理等語置辯。
三、經查：
（一）被告甲○○為營業小客車司機，負責駕駛營業小客車載運乘客，為從事駕駛業
      務之人；八十八年三月二十一日晚間九時許，被告甲○○駕駛車牌號碼ＥＨ－
      六一三號營業小客車自位於臺北市○○路一三一號之松山醫院搭載告訴人，沿
      臺北市○○路內側車道由西向東方向行駛，行經該路段與南京東路五段一二三
      巷交岔路口，擬由西向東方向直行通過路口之際，疏未注意車前狀況且貿然以
      每小時五十公里之速度超速行駛，適有未領有小型車駕駛執照之被告丙○○駕
      駛車牌號碼ＢＮ－九三八三號自用小客車搭載林以芃、林泰羽沿臺北市○○路
      由東向西方向行駛，行經該路段與南京東路五段一二三巷交岔路口，擬左轉南
      向進入南京東路五段一二三巷，亦疏未注意對向即西向東方向有無直行車輛，
      未讓直行車先行即貿然左轉南向行駛，被告甲○○所駕車輛前車頭、保險桿遂
      與被告丙○○所駕車輛右前車輪、車門猛力碰撞，被告丙○○、乘客林以芃、
      林泰羽因而分別受有腰部、臉部疼痛、舌頭破裂傷等傷勢之事實，已經本院職
      權調閱上開車禍事件全部資料審認屬實，有臺北市政府警察局交通警察大隊北
      市警交大四字第０九二六二二八九０００號覆函暨臺北市政府警察局松山分局
      交通分隊道路交通事故調查報告表、談話紀錄表、補充資料表、分析研判表（
      其中被告丙○○部分係冒用林嫦娥之姓名年籍）在卷可資佐憑，除被告二人有
      無過失外，並經渠等於本院調查、審理中坦認不諱；其中當日被告二人駕車行
      至臺北市○○路、南京東路五段一二三巷交岔路口發生碰撞前，俱全然未察見
      另一被告所駕之車輛，已經被告二人於本院審理中自承在卷；而車禍當時天氣
      雨、夜間有照明、視距良好，市區○○道路濕潤、平直、無缺陷及障礙，行車
      管制號誌運作正常，依被告甲○○、丙○○之智識、能力，並無不能注意之情
      事，復據到場處理之員警觀察後記載詳明，且為被告二人所不爭執，有道路交
      通事故調查報告表附卷可稽。另被告甲○○所駕車輛碰撞前車速為每小時五十
      公里，亦據被告甲○○於製作談話紀錄表時供承明確，有談話紀錄表在卷可考
      ，該談話紀錄表為事故當日晚間九時五十分許所製作，斯時事故甫發生未久，
      被告甲○○對車禍經過記憶應較為清晰、正確，所述事故情節亦較未經刪改、
      潤飾，況談話紀錄表上被告甲○○之陳述後均載有其簽名，該等簽名均為真正
      ，並經被告甲○○當庭辨識後坦認無訛，是被告甲○○肇事時所駕車輛車速已
      達每小時五十公里，應堪認定。
（二）按行車速度，依標誌之規定，無標誌者，應依左列規定：（一）在市區道路，
      時速不得超過四十公里；汽車行駛時，駕駛人應注意車前狀況，隨時採取必要
      之安全措施；汽車行駛至交岔路口，其行進、轉彎，應依左列規定：（五）四
      車道以上或同向二車道道路，欲左轉彎時，應距交岔路口三十公尺前換入內側
      車道或左轉車道；（六）轉彎車應讓直行車先行，八十八年三月二十一日之道
      路交通安全規則第九十三條第一項第一款前段、第九十四條第三項、第一百零
      二條第一項第五款、第六款前段定有明文。本件被告甲○○於八十八年三月二
      十一日晚間九時許，駕駛車牌號碼ＥＨ－六一三號營業小客車搭載告訴人沿臺
      北市○○路內側車道由西向東方向行駛，行經該路段與南京東路五段一二三巷
      交岔路口，擬由西向東方向直行通過路口之際，竟未注意車前狀況、全然未發
      覺前方路口有車輛轉彎，且貿然以超出該路段速限之每小時五十公里之速度行
      駛，適有未領有小型車駕駛執照之被告丙○○駕駛車牌號碼ＢＮ－九三八三號
      自用小客車搭載林以芃、林泰羽沿臺北市○○路由東向西方向行駛，行經該路
      段與南京東路五段一二三巷交岔路口，擬左轉南向進入南京東路五段一二三巷
      ，亦疏未注意對向即西向東方向有無直行車輛、全然未發覺對向有直行車輛駛
      近，未讓直行車先行即貿然左轉南向行駛，被告甲○○所駕車輛前車頭、保險
      桿遂與被告丙○○所駕車輛右前車輪、車門猛力碰撞，被告丙○○、乘客林以
      芃、林泰羽因而分別受有腰部、臉部疼痛、舌頭破裂傷之傷勢，被告甲○○有
      超速行駛且疏未注意車前況狀之過失，被告丙○○有轉彎車疏未注意有無直行
      車輛、未讓直行車輛先行之過失甚明。
（三）惟就告訴人是否因本件車禍事故受傷部分：
    １告訴人於八十八年三月二十一日晚間九時許事故發生後，外觀上未見受有任何
      傷害，亦未表示受傷，未待員警到場處理旋即自行招攔、搭乘其他營業小客車
      離去，此經告訴人於警、偵訊及本院調查、審理中自承不諱，核與被告甲○○
      供陳情節及臺北市政府警察局松山分局交通分隊道路交通事故調查報告表上所
      載受傷人數僅被告丙○○、乘客林以芃、林泰羽三人，補充資料表「有關人受
      傷情形」記載Ｂ車部分（即被告甲○○所駕車牌號碼ＥＨ－六一三號營業小客
      車）無人受傷等節一致，而道路交通事故調查報告表、補充資料表為當日到場
      處理之臺北市政府警察局松山分局交通分隊員警吳衍慶所製作，員警吳衍慶與
      被告二人及告訴人均素不相識、無故舊親誼或宿怨仇隙，此為被告、告訴人所
      不爭執，衡情員警應無針對告訴人受傷與否故意為虛偽不實記載之可能或必要
      。
    ２參諸告訴人為被告甲○○車內乘客，對本件車禍事故之發生顯無過失，其事故
      後如有受傷，自無對肇事之被告二人隱瞞之必要，其又始終未能陳明當日有何
      急迫情事需立時離去、無法停留現場，蓋告訴人僅供稱家中尚有二名子女，但
      告訴人既於當日晚間九時許始搭乘被告甲○○所駕營業小客車，且其搭乘被告
      甲○○所駕之營業小客車前，係在松山醫院探視住院治療之長女，此迭經告訴
      人供述在卷，則告訴人當日既自行前往松山醫院停留至近晚間九時許，其家中
      子女顯非急需其返家照護，是告訴人當日亦無不等待救護車輛或自行前往醫療
      院所救治、率爾離開現場之理，足見告訴人當日事故發生後，非唯客觀上並未
      顯露任何外傷，其主觀上亦全然無受傷之跡象或感覺，始不願就與之無關之車
      禍事故停留現場、協助釐清責任歸屬，旋即離去。
    ３告訴人雖陸續提出松山醫院、中興醫院、振興醫院、臺安醫院診斷證明書多紙
      （臺灣臺北地方法院檢察署八十九年度偵字第七六五二號卷第二一、二二頁、
      九十年度調偵續字第八號卷第八至二三頁，其中臺灣臺北地方法院檢察署九十
      年度調偵續字第八號卷第十五頁松山醫院診斷證明書所載「嚴重多處口腔潰瘍
      」顯與本件事故無涉，爰逕排除），陳稱其因本件車禍事故受有右坐骨神經挫
      傷併下肢疼痛、雙足底挫傷後筋膜炎之傷勢，但：
      I告訴人車禍後遲至八十八年三月三十日即事故後九日始首度前往醫療院所就
        診，此觀臺灣臺北地方法院檢察署八十九年度偵字第七六五二號卷第二二頁
        、九十年度調偵續字第八號卷第十頁、第十八頁診斷證明書所載門診日期自
        明。
      II其中告訴人右坐骨神經挫傷併下肢疼痛部分可確定非因車禍引起，蓋告訴人
        自八十六年五月二十六日即因第四、五腰椎軟骨突出合併坐骨神經壓迫及兩
        下肢麻痛前往松山醫院診治，並於同年六月二十四日再因第四、五腰椎間盤
        突出症赴中興醫院急診住院治療至同年七月二日，且腰椎間盤軟骨突出為長
        期姿勢不良或搬運重物造成，因搖晃而加重病情，目前並無相關文獻報告，
        故告訴人八十八年三月三十日之右坐骨神經挫傷併下肢疼痛是否因車禍加劇
        症狀，亦無法研判，此經檢察官、本院職權函請告訴人就診醫療院所鑑別翔
        實，有松山醫院八十九年八月二十二日（八九）濟行（六）二九一一號覆函
        暨病歷摘要記錄、九十二年九月二十三日醫松字第０九二０００二一一九號
        覆函暨病歷摘要記錄、病歷影本、中興醫院九十二年九月十日北市興歷字第
        ０九二六０六八四二００號覆函暨病歷影本附卷可資參佐。
      III振興醫院雖認告訴人所罹患之坐骨神經痛、椎間盤突出症可能因不當受力或
        施力再度復發或惡化，有振興醫院九十二年九月二十五日九二振醫字第九九
        三號覆函暨病歷影本在卷可佐，但告訴人乃至八十九年二月十八日始首度前
        往振興醫院治療，此觀諸前述覆函記載甚明，是振興醫院顯無告訴人自八十
        六年間起之坐骨神經痛、椎間盤突出症相關病歷，該院是否得以正確研判告
        訴人病情、症狀有無惡化，已非無疑，參諸告訴人於八十六年五、六月即因
        腰椎間盤突出症門診、急診甚至住院治療，且因其症狀持續而長期接受復健
        治療，松山醫院九十二年九月二十三日醫松字第０九二０００二一一九號覆
        函暨病歷摘要記錄、病歷影本記載纂詳，前已述及，告訴人竟於振興醫院就
        診時陳稱因車禍導致「輕微背痛」惡化，足見告訴人在振興醫院就診之際，
        並未據實陳述其病症及病史。
      Ⅳ況縱告訴人之坐骨神經痛、椎間盤突出症確曾因不當受力或施力再度復發或
        惡化，告訴人車禍後首次就醫既距車禍事故發生已有九日，業如前述，其間
        告訴人非無可能因其他不當施力、受力而引發、惡化其病症；且告訴人於八
        十九年六月九日檢察官偵查中聲稱其原有之椎間盤突出導致坐骨神經痛、下
        肢疼痛症狀係職業傷害，於退休休息一陣即復原，但告訴人於檢察官偵查及
        本院審理中一再陳稱事故發生時其尚在臺北市立忠孝醫院（以下簡稱忠孝醫
        院）擔任護士一職，另在輔仁大學神學院就讀，其是否因恢復護士工作同時
        就學引致病症復發，亦非無疑；再以告訴人八十六年間椎間盤突出、坐骨神
        經痛症狀而數度門診、急診甚至住院治療之嚴重程度，告訴人均稱休息一陣
        即復原，但告訴人本件事故後並未立即就醫，反延宕九日始前往松山醫院門
        診，翌日再住院治療，卻自事故發生迄今已近五年猶乘坐輪椅到庭，足見其
        陳稱八十六年五、六月間之椎間盤突出、坐骨神經痛、下肢疼痛症狀於八十
        八年二月二十一日事故發生時已復原云云，委無可採，其蓄意隱瞞病史、將
        自身椎間盤突出、右坐骨神經痛、下肢疼痛病症諉由被告二人承擔，已堪認
        定。
      Ⅴ至前述醫療院所病歷、診斷證明書中關於車禍部分之記載均係告訴人之陳述
        ，並非醫師診斷結果，此觀前揭覆函、病歷影本、診斷證明書內容即明，告
        訴人就診之醫療院所已經陳明無法判別其症狀是否因本件車禍所致，業如前
        述，告訴人並非醫師，自無判別、認定病症起因之智識與能力，且告訴人蓄
        意隱瞞病情、病史、將自身病症諉由被告二人承擔，已經本院審認如前，自
        難僅憑其指訴遽認其確因本件車禍事故導致右坐骨神經挫傷併下肢疼痛症狀
        加劇。
      Ⅵ另告訴人雙足底挫傷後筋膜炎部分雖可判別為外傷引起，松山醫院八十九年
        八月二十二日（八九）濟行（六）二九一一號覆函暨病歷摘要記錄記載詳明
        ，但告訴人車禍後遲至八十八年三月三十日始首次就醫，距事故發生已有九
        日，告訴人於事故後復係自行下車、招攔、搭乘其他營業小客車離去，前均
        提及，於九日內告訴人本非無可能因其他外力導致上揭傷勢，況告訴人事故
        發生時係營業小客車車內右後乘客座乘客，依其所述事故時因慣性作用向前
        撲倒所乘車輛右前乘客座椅背情形，如何造成雙足底挫傷？是該等傷勢亦無
        從遽認為本件車禍所致。
    ４至證人即告訴人友人林昭仁雖於檢察官偵訊中證稱其當日在告訴人住處維修熱
      水器，故曾察見告訴人車禍後返家時腳步搖擺傾斜、腳部瘀血、頭部腫起，且
      告訴人表示無法走動云云，但證人林昭仁為告訴人之友人，此經證人林昭仁、
      告訴人供承明確，又證人林昭仁竟能在告訴人住處僅有二名子女、無其他成年
      人在場之情形下隻身進入，足見證人林昭仁與告訴人及其子女有相當故舊、交
      誼，參諸並無任何證據（如證人林昭仁是否具有維修熱水器之智識、技能，有
      無當日前往告訴人住處維修熱水器之差勤文件，有無更換零件、有無當日開立
      之相關發票、收據等）可資證明證人林昭仁當日確在告訴人住處維修熱水器，
      其所述已難遽採；且倘證人林昭仁所述屬實，告訴人當日所受傷勢明顯、疼痛
      症狀非輕、已達舉步維艱、難以行走程度，告訴人住處內又有成年友人即證人
      林昭仁，告訴人之二名子女顯非無成年人可協助看護，前已敘明，則告訴人何
      以竟不向被告二人表示受傷、在現場等待救援，反旋即自行離去返家？又告訴
      人為護士，車禍時尚在忠孝醫院任職，此迭據告訴人陳明，則以告訴人疼痛症
      狀嚴重之程度，其自身工作地點又在醫院，就醫甚為便利，又何以於車禍後延
      宕九日始就醫？是證人林昭仁所言要與常情有違，顯係附和告訴人指訴之詞，
      不足採信。
    ５至證人即告訴人就讀之輔仁大學神學院院長美籍神父艾力勤、同窗王淑鈴、王
      文芳雖均到庭證稱曾見告訴人行走困難、搖擺，惟證人艾力勤、王淑鈴、王文
      芳三人事故發生時均不在現場，並不知悉事故發生正確日期、時間及告訴人椎
      間盤突出、坐骨神經痛、下肢疼痛之病史，亦無法確認告訴人自何時、因何事
      由導致前開情狀，是此三名證人所述僅能證明告訴人一再向他人表示其下肢疼
      痛、行走困難症狀為車禍所致，要無法據以認定告訴人於事故發生時確有受傷
      或確因車禍導致右坐骨神經挫傷併下肢疼痛症狀加劇。
（四）綜上所述，並無證據足資證明告訴人當日確有受傷，其所提診斷證明書所載傷
      勢、症狀加劇情形亦無從認定因本件車禍事故所致。
四、既無證據可資證明告訴人確因本件車禍事故受傷，即與因過失傷害人之犯罪構成
    要件有間，此外亦查無證據足認被告二人確有公訴人所指犯行，揆諸首揭判例法
    條，不能證明被告犯罪，依法自應為無罪之諭知。
據上論斷，應依刑事訴訟法第四百五十二條、第三百零一條第一項，判決如主文。
本案經檢察官黃東焄到庭執行職務。
中      華      民      國    九十二    年     十二     月      十      日
                              臺灣臺北地方法院交通法庭
                                  審判長法  官  陳  博  文
                                        法  官  鄧  德  倩
                                        法  官  洪  文  慧
右正本證明與原本無異。
如不服本判決，應於判決送達後十日內向本院提出上訴狀（應抄附繕本）。告訴人或
被害人如對於本判決不服者，應具備理由請求檢察官上訴，其上訴期間之計算係以檢
察官收受判決正本之日期為準。
                                        書記官  江  虹  儀
中      華      民      國    九十二    年     十二     月      十      日


司法院資訊處製作；財團法人民間司法改革基金會備份。
